【裁判字號】    91,訴,919
【裁判日期】    920822
【裁判案由】    偽造文書
【裁判全文】
臺灣板橋地方法院刑事判決                          九十一年度訴字第九一九號
    公  訴  人  臺灣板橋地方法院檢察署檢察官
    被      告  戊○○
右列被告因偽造文書案件，經檢察官聲請簡易判決處刑（聲請處刑案號：九十一年度
偵字第二二二二號），嗣經本院板橋簡易庭（九十一年度板簡字第七三八號）認不宜
逕以簡易判決處刑，而移
    主  文
戊○○共同幫助變造退伍令遺失證明書，足生損害於公眾，累犯，處有期徒刑肆月，
如易科罰金，以佰元折算壹日。
    事  實
一、戊○○前於民國八十六年間曾因常業賭博案件，經本院判處有期徒刑五月確定，
    嗣於八十七年九月二十三日服刑期滿執行完畢。詎猶不思警惕，明知友人丁○○
    之妻庚○○（聲請簡易判決處刑書誤載為「綽號『阿政』姓名年籍不詳之女子」
    ，應予更正）以新臺幣（下同）一萬元之代價收購其退伍令遺失證明書，係為便
    利他人使用其名義申辦護照之用，竟仍與庚○○基於幫助變造特種文書（聲請簡
    易判決處刑書誤載為「偽造文書」，應予更正）之犯意聯絡，於八十九年十二月
    二十七日（聲請簡易判決處刑書誤載為八十九年九、十月，應予更正）某時，共
    同前往原臺北縣團管區司令部（現改制為臺北縣後備司令部），先由庚○○將戊○○原退伍令揉爛，再推由戊○○持該退伍令及本人照片一張，以退伍令損燬為
    由，向臺北縣團管區司令部申請補發退伍令遺失證明書一張。戊○○於領得退伍
    令遺失證明書後旋即將之交予庚○○，並當場取得一萬元之代價。庚○○其後則
    將該戊○○之退伍令遺失證明書（原聲請簡易判決處刑書誤載為「退伍令」，應
    予更正）售予甲○○、乙○○（均另行起訴，另檢察官聲請簡易判決處刑書誤載
    為「金建明」，應予更正）等人，而由某姓名年籍不詳人士將其上之戊○○照片
    撕下，換貼另一不詳姓名之大陸籍成年男子照片以變造該特種文書，足生損害於
    臺北縣後備司令部管理核發該等證書之正確性。嗣甲○○乃於九十年二月間某日
    ，委託不知情之丙○○持該變造後之退伍令遺失證明書（原聲請簡易判決處刑書
    誤載為「退伍令」，應予更正）向外交部申辦美國簽證，惟因外交部承辦人員查
    覺有異予以退件，並報警處理因而循線查悉上情。
二、案經內政部警政署航空警察局報由臺灣桃園地方法院檢察署呈請臺灣高等法院檢
    察署令轉臺灣板橋地方法院檢察署檢察官偵查起訴。
    理  由
一、右揭犯罪事實，迭據被告戊○○坦承不諱，核與證人乙○○證稱：「（警方在你
    身上查獲之署名戊○○退伍令遺失證明書．．．是否為你所有？作何用？）．．
    ．約在二月間我老闆叫我將署名戊○○與吳柏憲之身分證與退伍令叫我拿給甲○○申請中華民國護照，當時陳、吳二張身分證與退伍令相片均已換貼大陸人士相
    片，據我所知該兩本冒領護照已申辦下來，所以這次三月十五日我出境是要將剩
    餘的資料拿回給『吳大哥』」（第九八三○號偵字卷第十二頁反面）、「（有無
    辦到被告之證件？）我印象中有辦過這一件。我拿到的是身分證及退伍令」（本
    院卷(一)第一二七頁）等語大致吻合，並有以換貼照片變造完成之戊○○退伍令遺
    失證明書一紙扣案（第九八三○號偵字卷第八六、一五五頁）為證，及本院向臺
    北縣後備司令部函調之戊○○退伍令遺失證明申請表一張附卷可稽（本院卷(一)第
    二四頁）。本件事證明確，被告犯行洵堪認定。
二、按刑法上之幫助犯，係對於犯罪與正犯有共同之認識，而以幫助之意思，對於正
    犯資以助力，未參與實施犯罪之行為。查被告僅係單純出售退伍令遺失證明書以
    賺取一萬元之代價乙節，業據其多次自承在案，且證人即因協助大陸偷渡客辦理
    護照偷渡至外國而遭檢察官另案起訴之乙○○（第九八三○號偵字卷第二六一頁
    ）、連士堯（本院卷(一)第一二六頁）、己○○（本院卷(一)第一二六頁）等人亦均
    證稱渠等並不認識被告，足證被告與該等人士間並無共同行使該變造後特種文書
    之犯意聯絡，復參以其在客觀上亦未曾參與換貼不詳姓名之大陸籍成年男子照片
    的變造行為及之後的行使行為，益徵其乃基於「幫助」變造特種文書之意思，而
    單純出賣自己之退伍令遺失證明書。是核被告所為，係犯刑法第二百十二條變造
    特種文書罪之幫助犯，檢察官認被告係屬正犯，即有未洽。又被告係與庚○○基
    於幫助變造特種文書之犯意聯絡，共同前往原「臺北縣團管區司令部」申請核發
    退伍令遺失證明書，再推由庚○○將之交予甲○○等人以變造該退伍令遺失證明
    書，應成立共同正犯。檢察官將庚○○誤載為「綽號『阿政』姓名年籍不詳之女
    子」，並於原聲請簡易判決處刑書記載：「被告與『阿政』有犯意之聯絡及行為
    之分擔，請依共同正犯論處」，顯屬誤載，應予更正。另被告前於八十六年間曾
    因常業賭博案件，經本院判處有期徒刑五月確定，經入獄服刑後，業於八十七年
    九月二十三日執行完畢，有臺灣高等法院被告全國前案紀錄表附卷可稽。其受有
    期徒刑之執行完畢，五年內再犯本件有期徒刑以上之罪，為累犯，依法應加重其
    刑。爰審酌被告素行不佳（除有常業賭博前科外，並有妨害風化、施用毒品等前
    案紀錄），現仍值壯年，竟不思己力而以出賣自己證件之方式獲取金錢，對於臺
    北縣後備司令部管理核發退伍令遺失證明書之正確性所生危害，以及犯罪後之態
    度等一切情狀，處如主文所示之刑，並諭知易科罰金之折算標準，以資懲儆。末
    按共同正犯因相互間利用他人之行為，以遂行其犯意之實現，本於責任共同之原
    則，有關沒收部分，對於共犯間供犯罪所用之物，自均應為沒收之諭知。惟幫助
    犯僅係對於犯罪構成要件以外行為為加工，並無共同犯罪之意思，自不適用該責
    任共同原則，對於正犯所有供犯罪所用之物或犯罪所得之物，亦為沒收之諭知（
    最高法院八十九年度台上字第六九四六號判決、八十八年度台上字第六二三四號
    判決參照）。被告僅為幫助犯乙節，業經詳述如前，且亦無證據足證該扣案變造
    之退伍令遺失證明書上不詳姓名之大陸籍成年男子相片一張為被告所有，自無從
    對該相片諭知沒收。至於其餘扣案物品（詳如第九八三○號偵字卷第二五六頁扣
    押物品清單所載），則因與被告被訴犯罪事實無直接關連，亦無證據證明為被告
    所有之物，爰不對之諭知沒收。檢察官聲請簡易判決處刑書泛稱「扣案之物請依
    法宣告沒收之」，容有誤會，附此說明。
三、原聲請簡易判決處刑意旨另以：戊○○於民國八十九年九、十月間，與綽號「阿
    政」姓名年籍不詳之女子，共同基於行使偽造文書之犯意聯絡，先由戊○○在台
    北縣團管區司令部將其退伍令，以新台幣（下同）一萬元之代價賣給「阿政」後
    ，再由「阿政」將其退伍令上之相片撕下，換貼為另一位姓名年籍不詳之大陸及
    男子後，由「阿政」提供該退伍另交由同案被告甲○○（另行起訴），再由甲○○家給同案被告金建明（另行起訴），並經金建明於九十年二月間在交由甲○○
    透過不知情之丙○○持該退伍令向外交部申辦美國簽證，因認被告涉有共同「行
    使」變造特種文書罪嫌，然查被告與乙○○、連士堯、己○○等人間並無共同行
    使該變造後特種文書之犯意聯絡，且其在客觀上亦未曾參與換貼不詳姓名之大陸
    籍成年男子照片的變造行為及之後的行使行為，顯係基於「幫助」變造特種文書
    之意思，而單純出賣自己之退伍令遺失證明書，已如前述，此外復查無其他積極
    證據足證被告與該等人士間有共同行使變造特種文書之犯意聯絡及行為分擔，故
    其認定被告涉有共同行使變造特種文書罪嫌部分即有未恰，惟因聲請簡易判決處
    刑意旨認其所聲請處刑之「行使」變造特種文書罪與「變造」特種文書罪間，具
    有高低度行為之吸收關係，屬於法規競合之實質上一罪關係，爰不另為無罪之諭
    知。
據上論斷，應依刑事訴訟法第二百九十九條第一項前段，刑法第二十八條、第二百十
二條、第三十條、第四十七條、第四十一條第一項前段，罰金罰鍰提高標準條第一條
前段、第二項，判決如主文。
本案經檢察官林佩菁到庭執行職務。
中      華      民      國      九十二      年      八    月    二十二  日
                              臺灣板橋地方法院刑事第三庭
                                    法  官    陳  財  旺
右正本證明與原本無異。
如不服本判決，應於判決送達後十日內向本院提出上訴狀 (應附繕本) ，上訴於
臺灣高等法院。
                                    書記官    張  惠  芳
中      華      民      國      九十二      年    八    月  二十五    日
附錄本案論罪科刑法條全文：
刑法第二百十二條：
偽造、變造護照、旅券、免許證、特許證及關於品行、能力、服務或其他相類之證書
、介紹書，足以生損害於公眾或他人者，處一年以下有期徒刑、拘役或三百元以下罰
金。


司法院資訊處製作；財團法人民間司法改革基金會備份。
